臺灣花蓮地方法院刑事判決　　　　　　　 99年度訴字第472號
公　訴　人　臺灣花蓮地方法院檢察署檢察官
被　　　告　乙○○
選任辯護人　范明賢律師（法律扶助基金會指派）
上列被告因傷害致死案件，經檢察官提起公訴（99年度偵字第48
48號、第5128號），本院判決如下：
    主  文
乙○○成年人傷害兒童之身體，因而致兒童於死，處有期徒刑拾
貳年。
    事  實
一、乙○○為成年人係A童（係未滿12 歲之兒童，姓名年籍詳卷
    ）之父，2人間具有家庭暴力防治法第3條第3 款所定之家庭
    成員關係。乙○○自A 童出生後，因無穩定之工作，家中之
    經濟，多仰賴其妻甲○○工作所得，平日甲○○外出工作時
    ，A 童之生活均由乙○○照料；甲○○下班回家後，則由甲○○為A童洗澡、換尿布、餵食等。乙○○於民國99年8月25
    日下午某時，在其位在花蓮縣吉安鄉○○路32巷7號3樓住處
    房間內，明知任何人不得對兒童有身心虐待之行為，竟基於
    傷害之犯意，先持針狀物品，穿刺A童右大腿外側，致A童受
    有右大腿28 處穿刺傷，並徒手毆打A童頭部。而斯時，乙○○應注意A童僅為9月大之嬰兒，毫無抵抗能力，且在客觀上
    得以預見A童身高僅74 公分之稚嫩幼弱身軀，較成人之耐受
    度顯較脆弱，而頭部又是人體脆弱部位，倘遭成年人猛力毆
    打，極易因腦部遭受猛力撞擊受傷後，發生死亡結果，卻未
    注意及此，仍下手毆打A童頭部，致A童因而受有頭部腦水腫
    、左側額顳葉少量硬膜下腔出血，及視網膜出血。嗣同日下
    午6時許A童已呈現四肢癱瘓無反應之情形，乙○○見狀旋即
    撥打救護車前來協助送往財團法人佛教慈濟綜合醫院（以下
    稱慈濟醫院）急救。A 童雖經緊急救治，惟仍因搖晃嬰兒症
    候群、缺氧性腦病變、腦幹功能喪失、多重器官衰竭、敗血
    症延至99年9月23日上午11時30分許不治死亡。
二、案經A 童祖父丙○○訴由花蓮縣警察局吉安分局報告及臺灣
    花蓮地方法院檢察署檢察官相驗後自動檢舉偵查起訴。
    理  由
壹、證據能力部分：
一、按被告以外之人於偵查中向檢察官所為之陳述，除顯有不可
    信之情況者外，得為證據，刑事訴訟法第159條之1第2 項定
    有明文。所謂「不可信之情況」，法院應審酌被告以外之人
    於陳述時之外在環境及情況，例如：陳述時之心理狀況、有
    無受到外力干擾等，以為判斷之依據，故係決定陳述有無證
    據能力，而非決定陳述內容之證明力。查證人丙○○、甲○○、蔡聰海於偵查中之證述，固屬被告以外之人於審判外之
    陳述，惟其於偵查時所為之證述，業經具結，亦查無其偵訊
    時有遭受恐嚇等外力干擾之情事，可見依其陳述時之外在環
    境及情況，並無顯不可信之情形，且被告及辯護人對證人丙○○、甲○○、蔡聰海於偵查中證述之證據能力亦表示並不
    爭執，自得作為本案之證據。
二、又本案認定事實所引用本件卷證所有之證據（文書證據、物
    證等），檢察官、被告及辯護人並未主張排除前開證據之證
    據能力，且迄於本院言詞辯論終結前均未表示異議，本院審
    酌前開書證、物證並無證據證明係公務員違背法定程式所取
    得，亦無刑事訴訟法第159條之4規定顯有不可信之情況與不
    得作為證據之情形，是本案認定事實所引用本件卷證所有之
    證據，亦均認為有證據能力，合先敘明。
貳、實體部分：
一、訊據被告乙○○矢口否認有於前揭時地傷害A 童，並導致其
    死亡結果，辯稱：A童活潑好動，長期摔下床達20 餘次，案
    發當日下午，伊將A童置於房間之床鋪上，A童亦摔下床2、3
    次，致A童之額部受有瘀傷；直至當日下午4時許，伊感到疲
    累而上床午睡，入睡後A 童又自床舖上跌落，跌落後呈現四
    肢癱瘓，故趕緊通知叫救護車，在救護車來之前，伊還有對
    A童施予人工呼吸等急救措施；至於A童大腿上之穿刺傷，伊
    也不知是如何造成的云云，惟查：
    (一)A童係於99年8月25日下午6時15 分許，由被告送往慈濟醫
      院，到院時前額處有3處明顯瘀傷，右大腿有28 處針狀傷
      口，而頭部電腦斷層呈現廣泛腦水腫及左側額顳葉少量硬
      膜下腔出血，並有視網膜出血之情形，經重症加護治療至
      同年9月23日上午11時30 分許不治死亡，其主治醫師認其
      死因係導因搖晃嬰兒症候群、缺氧性腦病變、腦幹功能喪
      失、多重器官衰竭、敗血症，及經臺灣花蓮地方法院檢察
      署檢察官會同法醫解剖後，發現A 童之外傷證據為左前額
      遺留不明顯淡黃色陳舊瘀傷青外，無殘留外傷；解剖觀察
      結果：頭皮無開放性挫外傷，頭皮水腫，左前額頭皮下陳
      舊血腫殘留淡黃色血鐵質吸收痕跡，因腦壓增加使得，顱
      骨縫合線撐開未密合，前後囟門未閉鎖面積擴大向外膨出
      ，腦重630 公克，大腦半球腫脹易碎，腦幹缺氧壞死嚴重
      液化破壞；死亡經過研判為：A 童到院時其頭皮左前額之
      瘀傷分布位置與電腦斷層所見之左側額顳葉少量硬膜下腔
      出血位置對應重疊，A 童左額瘀傷疑為遭毆打所致等情，
      有A童就醫時照片11 張、慈濟醫院護理紀錄、病歷、診斷
      證明書、相驗屍體證明書、法務部法醫研究所99年10月27
      日法醫理字第0990005734號函附之法醫研究所（99）醫鑑
      字第0991103462號鑑定報告書、法醫研究所（99）醫剖字
      第0991103271號解剖報告書、99年9月30 日解剖照片、相
      驗照片等附卷可證。
    (二)證人即A童之母甲○○於本院審理時證稱：平常A童在哭鬧
      時，被告就會打A童頭部，99年8月25日伊上午7時30 分上
      班前，並未看到A童身上有傷，伊是因為平常被告會打A童
      ，所以在出門前伊都會特地查看A 童有無受傷，後來伊到
      醫院時才有看到A童腿及頭部有傷，因為醫生有說A童的傷
      口像是用東西刺的。伊與被告回到家後，還有在床下找到
      玻璃碎片，形狀是不規則的。而伊公公丙○○平常很疼 A
      童，對A 童也很有耐心，只是偶爾會突然跑到伊的房間，
      罵被告都不工作，整天玩電腦等語；另於偵查中亦證稱：
      伊在A童送醫前一日即99年8月24 日還有幫A童洗澡，並未
      發現A童身上有傷，平常被告在A童哭鬧時，會用手打A 童
      ，被告有跟伊說A童腿上的傷是因為A童跌下床後，被告就
      看到A 童大腿上有玻璃碎片等語。另證人丙○○於偵查中
      證稱：99年8月25日當日上班至晚上7時始回到家中，才知
      道A童已經送醫院了，伊媳婦甲○○很疼A童，一下班就會
      打理A童的事等語，足見證人丙○○甚為疼愛A童，及99年
      8月25日證人甲○○上班前，A童均無任何異狀，均堪認定
      。另證人即證人丙○○工作之理髮廳負責人蔡聰海於偵查
      中亦證稱：證人丙○○在伊店內工作約20年，工作很自由
      ，薪水是做分帳的，證人丙○○平常約早上9、10 時上班
      ，晚上7時下班，99年8月25日當天，丙○○有來上班，一
      直到晚上7 時左右才走，因為當天生意有比較好等語。足
      見證人丙○○當日有上班工作而不在家中無訛。而被告於
      本院審理羈押時亦供稱：A 童當日均與伊一直在房間內，
      刺傷也是當天才發現等語明確，足見案發當日，僅有被告
      與A 童在房間內，而證人甲○○及丙○○均已上班不在家
      中，應堪認定。
    (三)而被告於警詢時係先供稱：伊99年8月25日當天，有看見A
      童大腿有被玻璃碎片插入，伊認為是人為的，懷疑是伊父
      親所為云云（參警卷第6 頁）；於偵查中則又供稱：是當
      天伊抱起A 童時才發現刺傷，那是被馬克杯的碎片刺傷，
      伊才將馬克杯碎片清除，馬克杯是前2 天打破的，打破當
      天有清掃過，懷疑是伊父親所刺的云云（參相字卷第69頁
      反面、第75頁）；迨於本院審理時又供稱：A 童頭部及大
      腿係如何受傷，伊也不知情云云（參本院卷第39頁）。然
      送醫當日早上7時30分，證人甲○○出門前，A童腿上、額
      頭並無受傷情形已如前述，且玻璃或陶瓷器皿意外打破，
      所造成破片，形狀大小通常互不一致，刺扎人體造成傷口
      形態應極為多樣而不一致，而A 童送醫時右大腿內側針孔
      痕跡，分布大腿內收側集中成群且形狀大小相同一致，與
      馬克杯破片刺傷造成不相吻合等情，亦有前開法務部法醫
      研究所鑑定報告書在卷可稽，足見A 童上開傷勢，應係人
      為所致，而案發當日除被告與A 童在房間外，證人丙○○
      、甲○○均不在家中，已如前述，足見被告供稱：A 童大
      腿傷害，係丙○○所為云云，無非卸責之詞，不足採信。
      本案A 童所受傷害，顯係被告所為，應堪認定。況苟如被
      告所言，A 童已有多次跌落床下之情形，其乃竟仍未加以
      注意，反繼續沈迷於電腦遊戲，後又能安心地入睡，亦顯
      與常情有悖，難以採信。
    (四)又腦部意外撞傷與故意毆打成傷，其致傷之牛頓運動力學
      基礎並不盡相同，前者傷者之頭部係處於運動狀態撞擊靜
      止物體，因慣性作用反而使頭部對側造成較嚴重外傷，稱
      為對衝傷；後者為傷者頭部靜止，遭受移動中之致傷器物
      撞擊，直接在體表撞擊位置下形成同側衝擊外傷，而本案
      A童腦傷係與體表外傷同側等情，亦有法務部法醫研究所9
      9年11月25日法醫理字第0990006315號函在卷可稽。足認A
      童所受傷害，應非掉落地面，而係遭被告毆打之外力撞擊
      腦部所致，亦堪認定。而A 童既係因頭部外傷、腦死，引
      發多重器官衰竭死亡，則A 童死亡與被告傷害行為即有因
      果關係。而頭部為人體脆弱部位，本案A童案發時僅9月大
      ，前後囟門未閉鎖，更屬稚嫩幼弱，倘遭成年人猛拳毆打
      腦部，極易造成死亡結果，應為一般人客觀上所能預見。
      被告乙○○主觀上雖無殺害A童之犯意，然既有傷害A童之
      故意，對於A 童之死亡結果，依客觀情形，為一般人客觀
      上所得認知，自應負加重結果之責任。本案事證明確，被
      告辯解無非卸責之詞，不足採信，應依法論科。
二、查A童係98年11月8日生，被告乙○○係75年6月6日生，而被
    告為A 童之生父，有全戶戶籍資料查詢結果在卷可稽，屬家
    庭暴力防治法第3 條所定之家庭成員，本案被告為傷害犯行
    時為成年人，A童則為未滿12 歲之兒童。是核被告所為，係
    犯刑法第277條第2項前段之傷害致人於死罪。被告徒手及持
    針狀物傷害A 童之數個動作，是基於同一傷害犯意下之接續
    行為，僅侵害1 個法益，應為接續犯。又傷害致人於死罪係
    加重結果犯，學理上稱為「故意與過失之競合」，以行為人
    對於基本（傷害）行為有故意，對於加重結果（致死）部分
    有過失，始令負該加重結果之責，並於實體法上給予實質上
    一罪之評價。加重結果犯之刑罰權既屬單一，非但在訴訟法
    上無從分割，即在實體法上亦無從割裂適用法律，故如基本
    行為應依兒童及少年福利法第70條第1 項加重其刑者，對於
    加重結果部分自應一體加重（最高法院98年度台上字第5310
    號裁判參照），是被告故意對兒童為傷害因而致兒童於死之
    犯行，除最重本刑無期徒刑部分依法不得加重外，應依兒童
    及少年福利法第70條第1 項前段之規定，加重其刑。爰審酌
    被告為A童之生父，對A童本有保護教養之責，竟恣意出手毆
    打幼童，致使幼弱生命癱瘓病床受盡折磨終至死亡，犯罪之
    手段、目的、動機，及所造成之危害至為重大，且於犯罪後
    猶仍一再反覆其詞，甚至企圖將惡行推諉其父，惡性重大，
    及檢察官所求處之刑尚嫌過重等一切情狀，量處如主文所示
    之刑。
據上論斷，應依刑事訴訟法第299條第1項前段，刑法第277條第2
項前段，兒童及少年福利法第70條第1項前段，判決如主文。
本案經檢察官陳玫琪到庭執行職務。
中    華    民    國    100   年    3     月    2     日
                  刑事第一庭  審判長  法  官  陳世博
                                      法　官  劉柏駿
                                      法  官  林恒祺
以上正本證明與原本無異。
如不服本判決應於收受送達後10日內向本院提出上訴書狀，並應
敘述具體理由。其未敘述上訴理由者，應於上訴期間屆滿後20日
內向本院補提理由書(均須按他造當事人之人數附繕本)「切勿逕
送上級法院」。告訴人或被害人如對於本判決不服者，應具備理
由請求檢察官上訴，其上訴期間之計算係以檢察官收受判決正本
之日期為準。
中　　華　　民　　國　 100　　年　　3 　　月　　3 　　日
                                      書記官
附錄本案論罪科刑法條：
中華民國刑法第277條
傷害人之身體或健康者，處3年以下有期徒刑、拘役或1千元以下
罰金。
犯前項之罪因而致人於死者，處無期徒刑或7 年以上有期徒刑；
致重傷者，處3年以上10年以下有期徒刑。
